---
title: "Obesidad"
author: "Marcos López García"
date: "2025-01-31"
output: html_document
---

```{r echo=FALSE}
library(readr)
library(ggplot2)
library(dplyr)
library(HDclassif)
library(MASS)
library(gt)
library(knitr)
library(cluster)
```

# Introducción

Este conjunto de datos contienen la información para dar una estimación de los niveles de obesidad de personas residentes en Mexico, Perú y Colombia.

Estos datos se han adquirido de [repositorio de datos de kaggle](https://www.kaggle.com/datasets/aravindpcoder/obesity-or-cvd-risk-classifyregressorcluster). Segun la descripción del repositorio, nos basamos en personas con edades entre 14 y 61 años y diversos hábitos alimenticios y condición física. Estos datos se han recolectado mediante una plataforma web con una encuesta donde usuarios anónimos respondieron cada pregunta.

En este dataset podemos encontrar distintos tipos de variables:

* Gender: Genero.
* Age: Edad.
* Height: Altura (m).
* Weight: Peso (kg).
* family_history_with_overweight: Antecedentes familiares.
* FAVC: Consumo frecuente de alimentos de alto valor genético.
* FCVC: Frecuencia de consumo deverduras.
* NCP: Número de comidas principales.
* CAEC: Consumo de alimentos entre comidas.
* CH2O: Consumo de agua diariamente.
* CALC: Consumo de alcohol.
* SCC: Consumo de calorías.
* FAF: Frecuencias de actividad física.
* TUE: Tiempo utilizado dispositivos electronicos.
* MTRANS: Transporte utilizado con frecuencia.
* NObeyesdad: Grupos segun el nivel de obesidad, se diferencian en:

  * Bajo peso: Menos de 18,5.
  * Normal: 18,5 a 24,9.
  * Sobrepeso: 25,0 a 29,9.
  * Obesidad I: 30,0 a 34,9.
  * Obesidad II: 35,0 a 39,9.
  * Obesidad III: Mayor de 40.

# Data understanding

Primero de todo, vamos a cargar los datos y vamos a ver la cantidad de variables y observaciones que encontramos.

```{r}
obesidad <- read.csv("ObesityDataSet.csv")
data <- dim(obesidad)
```
Podemos observar que tenemos una cantiadad de `r data[1]` observaciones y `r data[2]` variables en este dataset

En estos datos, las varibles son de distintos tipos:
```{r}
str(obesidad)
```

Podemos ver como hay distintos tipos de variables en los datos, en el cual solo hay dos tipos, el tipo numérico `num` (`Age`, `Height`, `Weight`, `FCVV`, `NCP`, `CH2O`, `FAF`Y `TUE`) y por otro lado, tenemos vectores de caracteres `char` (`Gender`, `family_history_with_overweight`, `FAVC`, `CAEC`, `SMOKE`, `SSC`, `CALC`, `MTRANS`, `NObeyesdad`)

Antes de hacer la partición de los datos para hacer un mejor análisis, vamos a observar si hay valores faltantes.
```{r}
colSums(is.na(obesidad))
```

Podemos observar que no hay variables de tipo NA, por lo que no es necesario hacer algún tipo de imputación sobre los datos para hacer el análisis de los datos.

Realizamos la partición de nuestros datos.
```{r}
set.seed(1)

# Indices para la partición
nobesidad <- dim(obesidad)[1]
indices <- 1:nobesidad
ntrain <- nobesidad * 0.6
indices.train <- sample(indices, ntrain, replace = FALSE)
indices.test_val <- indices[-indices.train]

# Usamos el 60% para las variables de entrenamiento
train <- obesidad[indices.train, ]
test_val <- obesidad[indices.test_val, ]

# Creamos los indices para test y para val
ntest_val <- dim(test_val)[1]
indices = 1:ntest_val
ntest <-  ntest_val * 0.5
indices.test <- sample(indices, ntest, replace = FALSE)
indices.val <- indices[-indices.test]

# Creamos los datos de test y val
test <- test_val[indices.test, ]
val <- test_val[indices.val, ]
```

Miramos la información de nuestros datos de entrenamiento
```{r}
dim(train)
head(train)
str(train)
```

# EDA

## Variable objetivo

Vamos a visualizar la distribución de las distintas categorías dentro de la variable objetivo NObesity, que se refiere a los distintos niveles de obesidad. Esto lo haremos mediante dos gráficos de barras, en horizontal y vertical.

```{r}
train |> 
  ggplot(aes(x = NObeyesdad, fill = NObeyesdad)) +
  geom_bar() +
  theme_bw() + 
  labs(title = "Tipos de obesidad", 
       x = "Tipo de obesidad",
       y = "Frecuencia absoluta") +
  theme(axis.text.x = element_text(angle = 45, hjust = 1))
```

Tal y como se puede observar en el gráfico, la frecuencia de cada tipo de obesidad es bastante parecida. Podemos ver que la clase que muestra una menor frecuencia es la de peso insuficiente, por otro lado, la clase con una mayor frecuencia es la de Obesidad de tipo I, seguido del peso normal (segunda mayor frecuencia) y de la obesidad de tipo III (tercera mayor frecuencia).Es decir, la categoría que encontramos con mayor frecuencia es obesidad de tipo I.

**Nivel de obesidad en función de la cantidad de comidas.**

Primero de todo vamos a observar la relación que puede haber entre el tipo de obesidad con el número de comidas que hacen las personas al día.

```{r}
train$FCVC = round(train$FCVC)

ggplot(train, aes(x = FCVC, fill = NObeyesdad , colour = NObeyesdad)) + 
  geom_histogram(position = "dodge", bins = 5)
```

Podemos ver que las personas que hacen una comida son menos propensos de desrrollar obesidad de algún tipo. Por otro lado, hay una cosa que nos parece curiosa y es qe al hacer tres comidas hay bastabtes personas que han desarrollado obesidad de tipo 3 o no tienen el suficiene peso. Viendo esta tabla se puede ver que las personas hacen sobre todo 3 comidas al día.

**Nivel de obesidad según el peso.**

Ahora representaremos los niveles de obesidad distribuidos según el peso mediante un box plot:

```{r}
train |> 
  ggplot(aes(x = NObeyesdad , y = Weight )) +  
  geom_boxplot() 
  theme_bw() +  
  labs(title = "Box-plot de Niveles de Obesidad por peso")  

```

Como podemos observar en el BoxPlot, los niveles de obesidad estan fuertemente relacionados con el peso. Las personas con un mayor peso son las que padecen de Obesidad tipo 3, dentro de esta categoria podemos observar un valor atípico, que se sale por encima del rango, y seria la persona con mas peso entorno a 172,5 kg. La siguiente clase con mas peso son las Obesidad tipo 2, donde también hay ciertos valores atípicos que está vez están por debajo del rango. La tercera categoria con mas peso es la Obesidad tipo 1, donde encontramos al mayor número de personas si recordamos el gráfico anterior. Por último ordenadas de mayor a menor peso encontramos: Sobrepeso nivel 1, Sobrepeso nivel 2, Peso normal y Peso insuficiente.

**Boxplot de los niveles de obesidad distribuidos según la altura.**

```{r}
train |> 
  ggplot(aes(x = NObeyesdad , y = Height )) +  
  geom_boxplot() 
  theme_bw() +  
  labs(title = "Niveles de Obesidad por altura")  
```

Aunque algunas categoría presentan distribuciones más amplias no parece haber una diferencia muy grande entre la altura y los niveles de obesidad. Existen valores atípicos en las categorías Obesidad tipo ll (Obesity II ) y Sobrepeso tipo ll (Overweight ll), lo que significa que hay personas con alturas significativamente mas pequeñas a la mayoria de su grupo en el caso de Obesidad tipo ll y también mayores para Sobrepeso tipo ll

**Boxplot de los niveles de obesidad distribuidos según la edad.**

```{r}
train |> 
  ggplot(aes(x = NObeyesdad , y = Age )) +  
  geom_boxplot() 
  theme_bw() +  
  labs(title = "Box-plot de Nieveles de Obesidad por edad")  
```

Los niveles de menor peso, Insufficient Weight y Normal Weight, tienen una mediana de edad más baja, entorno a los 20-25 años. Obesity Type l, Obesity Type ll y Obesity Type lll, tienen medianas de edad mas altas, entorno a los 25 años. Podemos observar también que Overweight Level ll tiene una variabilidad mayor en la edad. Encontramos valores atípicos que sobrepasan en la mayoría de categorías. De manera clara podemos concluir que las personas con menor peso tienden a ser más jóvenes, y las personas con un nivel de obesidad mayor tienen una media de edad más alta.

**Nivel de obesidad en función de si fuma o no**

Comparamos la variable objetivo con la variable categórica fumar usando un gráfico de barras:

```{r}
table(train$SMOKE)

```

Como hay una gran diferencia entre el número de personas que fuman y las que no calculamos proporciones dentro de cada grupo para representar un gráfico de barras que muestra la proporción de personas que fuman y las que no dentro de cada tipo de obesidad.

```{r}
# Calcular proporciones dentro de cada grupo de SMOKE
data_prop <- train %>%
  group_by(SMOKE, NObeyesdad) %>%
  summarise(count = n(), .groups = "drop") %>%
  group_by(SMOKE) %>%
  mutate(prop = count / sum(count) * 100)

ggplot(data_prop, aes(x = NObeyesdad, y = prop, fill = SMOKE)) +
  geom_bar(stat = "identity", position = "dodge") +  # Barras separadas para cada grupo
  labs(x = "Nivel de Obesidad", y = "Proporción (%)", fill = "¿Fuma?",
       title = "Proporción de Niveles de Obesidad según si Fuma o No") +
  theme_minimal() +
  theme(axis.text.x = element_text(angle = 45, hjust = 1))

```

Viendo esta tabla podemos ver que si las personas fuman no tiene una relación con el nivel de obesidad. Debido a que la mayoría de las personas que fuman se encuentran en obisdad de tipo II, sin embargo el siguiente grupo en el que las personas fuman son personas de peso norma. 

Como la dieta está directamente relacionada con el peso, analizaremos como ciertas variables relacionadas con la dieta afectan al peso:

La primera variables que analizaremos es la frecuencia de consumo de comidas con muchas calorias.

```{r}
table(train$FAVC)
```

De nuevo nos encontramos con una diferencia significable entre el número de personas que si consumen comidas con un alto nivel de calorias y las que no, por tanto realizaremos un gráfico de barras que muestra la proporción de personas que consumen este tipo de comidas o no dentro de cada nivel de obesidad.

```{r}
# Calculamos proporciones dentro de cada grupo de FAVC
data_prop <- train %>%
  group_by(FAVC, NObeyesdad) %>%
  summarise(count = n(), .groups = "drop") %>%
  group_by(FAVC) %>%
  mutate(prop = count / sum(count) * 100)

ggplot(data_prop, aes(x = NObeyesdad, y = prop, fill = FAVC)) +
  geom_bar(stat = "identity", position = "dodge") +  # Barras separadas para cada grupo
  labs(x = "Nivel de Obesidad", y = "Proporción (%)", fill = "¿Consume frecuentemente comidas 
       con un nivel alto de calorias?",
       title = "Proporción de Niveles de Obesidad según si toma comidas con alto nivel de calorias o no") +
  theme_minimal() +
  theme(axis.text.x = element_text(angle = 45, hjust = 1))

```

Tal y como podemos observar, a medida que el nivel de obesidad es mayor la proporción de personas que no comen este tipo de comidas disminuye, recordemos que el orden es:

•Underweight •Normal •Overweight l\
•Overweight ll •Obesity I •Obesity II •Obesity III

Por tanto, podemos sacar como conclusión que el consumo de comidas con alto nivel de calorias efecta directamente al nivel de obesidad de la persona.

Continuaremos analizando otra variable que tiene que ver con la dieta, FCVC que es la frecuencia del consumo de vegetales. Como esta variable es continua, observaremos su distribución por nivel de obesidad de dos maneras mediante un histograma y un boxplot:

Realizaremos un histograma de cada nivel de obesidad y su ditribución del consumo de vegetales para que sea mas claro, ya que al ser varios niveles en un mismo histrograma no se ve con claridad.

```{r}
ggplot(train, aes(x = FCVC, fill = NObeyesdad)) +
  geom_histogram(binwidth = 0.5, alpha = 0.7, position = "identity") +
  facet_wrap(~NObeyesdad) +
  labs(x = "Frecuencia de Consumo de Vegetales", y = "Cantidad de Personas",
       title = "Distribución del Consumo de Vegetales según Nivel de Obesidad") +
  theme_minimal() +
  theme(axis.text.x = element_text(angle = 45, hjust = 1))
```

```{r}
train |> 
  ggplot(aes(x = NObeyesdad, y = FCVC)) +  
  geom_boxplot() +  
  theme_bw() +  
  labs(title = "Consumo de vegetales por NIvel de Obesidad") 
```

La siguiente variable será CAEC, que hace referencia a ''comer entre comidas", analizaremos

```{r}
table(train$CAEC)
```

```{r}
train |> 
  ggplot(aes(x = NObeyesdad, fill = CAEC)) +
  geom_bar(position = position_dodge()) +
  theme_bw()
```

Ahora agrupamos la categoria Mtrans (que asigna el medio de transporte que usan las personas de la muestra) en los que van andando y los que van en transporte, para ver como afecta el movimiento a la obesidad.

```{r}


# Crear la nueva variable de transporte
obesidad_transp <- train %>%
  mutate(MTRANS_grouped = case_when(
    MTRANS %in% c("Automobile", "Motorbike", "Public_Transportation") ~ "No Walking",
    MTRANS %in% c("Walking", "Bike") ~ "Walking",
    TRUE ~ MTRANS # En caso de valores inesperados
  ))
```

Creamos un grafico para las personas que no van andando ni en bici y así poder visualizar su nivel de obesidad.

```{r}
#No Walking

ggplot(filter(obesidad_transp, MTRANS_grouped == "No Walking"), aes(x = NObeyesdad, fill = NObeyesdad)) +
  geom_bar(position = "dodge") +  # Barras separadas
  labs(x = "Nivel de Obesidad", y = "Frecuencia", fill = "NObesity") +
  ggtitle("Frecuencia de NObesity en personas que NO caminan") +
  theme_minimal()


```

Ahora, para las personas que andan, es decir que se mueven creamos otro gráfico para ver su nivel de obesidad.

```{r}
# Walking
ggplot(filter(obesidad_transp, MTRANS_grouped == "Walking"), aes(x = NObeyesdad, fill = NObeyesdad)) +
  geom_bar(position = "dodge") +  # Barras separadas
  labs(x = "Nivel de Obesidad", y = "Frecuencia", fill = "NObesity") +
  ggtitle("Frecuencia de NObesity en personas que caminan") +
  theme_minimal()



```

El número de personas con obesidad dentro del grupo de las que no caminan es mucho mayor que en el grupo de las que sí caminan, ya que como se puede observar en el segundo gráfico (personas que sí caminan) el número de personas con peso normal (Normal_Weight) es muy elevado. Esto se ajusta y tiene sentido en la realidad, ya que el movimiento que una persona realiza en su día a día está directamente relacionado con tener un peso más o menos elevado.

```{r}

ggplot(filter(obesidad_transp, family_history_with_overweight == "yes"), aes(x = NObeyesdad, fill = NObeyesdad)) +
  geom_bar(position = "dodge") +  # Barras separadas
  labs(x = "Nivel de Obesidad", y = "Frecuencia", fill = "NObesity") +
  ggtitle("Frecuencia de NObesity en personas con Historial familiar de Sobrepeso") +
  theme_minimal()

```

```{r}
# Filtrar datos donde la persona NO tiene historial familiar de sobrepeso
ggplot(filter(obesidad_transp, family_history_with_overweight == "no"), aes(x = NObeyesdad, fill = NObeyesdad)) +
  geom_bar(position = "dodge") +  # Barras separadas
  labs(x = "Nivel de Obesidad", y = "Frecuencia", fill = "NObesity") +
  ggtitle("Frecuencia de NObesity en personas sin Historial familiar de Sobrepeso") +
  theme_minimal()

```

El primer gráfico muestra los niveles de obesidad en personas con un historial familiar de obesidad, tal y como se puede observar, cuanto mayor es el nivel de obesidad, mas personas hay con familiares con obesidad. Ya que, las categorías "peso insuficiente" y "peso normal" son las que menos gente con este historial tienen, en las categorias de sobrepeso (Overweight) el número de personas con familiares con obesidad aumenta y ya por último en las de los tres tipos de obesidad, el número de mucho mayor.

En el segundo gráfico se muestra la otra categoria, pesonas sin historial familiar de sobrepeso. En este caso ocurre lo contrario, cuanto menor es el nivel de obesidad, mayor es la frecuencia con la no existe un historial familiar de sobrepeso. Cabe destacar que en los niveles de Obesidad 1 y 2, la frecuencia es casi nula y en el nivel de Obesidad 3 no hay frecuencia, por lo que no hay nadie con ese nivel de obesidad, que es el más alto, que no tenga un historial familiar de obesidad.

Por tanto, podemos concluir que tener un historial familiar de obesidad afecta directamente al nivel de obesidad de la persona, ya sea por genética o por el estilo de vida.

Antes de nada vamos a mirar como se puede ver nuetra variable objetivo, que sería el nivel de obesidad que hay en esta muestra, primero vamos a ver información sobre la variable

```{r}
summary(train$NObeyesdad)
table(train$NObeyesdad)
```
